【裁判字號】    96,保險上,41
【裁判日期】    970506
【裁判案由】    給付保險金
【裁判全文】
臺灣高等法院民事判決                96年度保險上字第41號
上  訴  人  戊○○（即張勉承受訴訟人）
            丁○○（即張勉承受訴訟人）
            乙○○（即張勉承受訴訟人）
            庚○○（即張勉承受訴訟人）
            己○○（即張勉承受訴訟人）
            丙○○（即張勉承受訴訟人）
共      同
訴訟代理人  陳明正律師
複代理人    賴思岑律師
被上訴人    國華人壽保險股份有限公司
法定代理人  甲○○
訴訟代理人  壬○○律師
被上訴人    新安東京海上產物保險股份有限公司
法定代理人  辛○○
訴訟代理人  陳超凡律師
上列當事人間請求給付保險金事件，上訴人對於中華民國96年8
月28日臺灣臺北地方法院95年度保險字第47號第一審判決提起上
訴，本院於97年4月22日言詞辯論終結，判決如下：
    主  文
上訴駁回。
第二審訴訟費用由上訴人負擔。
    事實及理由
壹、程序方面：
一、本件被上訴人國華人壽保險股份有限公司（下稱國華公司）
    之法定代理人原為翁世佳，嗣於民國96年7月23日變更為甲
    ○○，有公司變更登記表可考（見本院卷第44頁、第45頁）
    ，茲據甲○○具狀聲明承受訴訟（見本院卷第43頁之書狀）
    ，經核並無不合，應予准許。
二、被上訴人新安東京海上產物保險股份有限公司（下稱新安公
    司）之法定代理人原為嚴凱泰，嗣於96年11月22日變更為辛
    ○○，有公司變更登記表可考（見本院卷第86頁、第87頁）
    ，茲據辛○○具狀聲明承受訴訟（見本院卷第85頁之書狀）
    ，經核均並無不合，亦應准許。合先敘明。
貳、實體方面：
一、上訴人主張：
  (一)被保險人張勉（下稱張勉）於92年10月1日與被上訴人新安
    公司訂有團體傷害保險契約，另於83年4月30日與被上訴人
    國華公司訂有團體傷害保險契約，逐年續約，約定張勉如於
    保險期間發生意外傷害事故致身體蒙受傷害而致殘廢時，被
    上訴人應依約給付保險金。
  (二)張勉於93年1月間曾連續4次不慎摔倒撞及脊椎，直到93年4
    月30日至彰化秀傳醫院診療結果，病名為腰脊椎第4、5節滑
    落併椎間盤突出，背根症候群等，依該診斷記載，張勉係因
    腰部「外傷性」、腰椎損傷性第4、5節腰椎滑脫引起雙下肢
    麻痛無力，惟張勉懼怕開刀治療，其後於93年5月3日鑑定為
    中度殘障。又於93年10月初至財團法人彰化基督教醫院（下
    稱彰化基督教醫院）診療結果，為頸椎狹窄症與第4、5腰椎
    及第1薦椎滑落併神經壓迫及四肢癱瘓，遂於93年10月21日
    接受腰椎減壓手術，而張勉嗣於同年11月16日重新鑑定為重
    度殘障。而張勉之所以頸椎狹窄症與第4、5腰椎及第1薦椎
    滑落併神經壓迫而致四肢癱瘓，係因遭遇意外傷害，並非疾
    病引起。
  (三)又當有多數原因競合造成傷殘事故之情形時，應側重「主力
    近因原則」。依張勉之病歷記錄，其曾於91年10月28日入院
    、91年11月2日出院、92年11月8日入院92年11月11日出院，
    期間均無頸椎狹窄症與第4、5腰椎及第一薦椎滑脫併神經壓
    迫之記載。直到93年1月起連續四次跌倒後，於93年4月30日
    至彰化秀傳醫院看診，始開始出現其有腰椎第4、5節滑脫之
    情形。而彰化基督教醫院病歷亦至93年11月20日才出現頸椎
    狹窄症與第4、5腰椎及第一薦椎滑脫併神經壓迫之記載。由
    此可知，93年1月前被保險人張勉並無因老化而造成頸椎狹
    窄症與第4、5腰椎及第一薦椎滑脫併神經壓迫之問題，或縱
    有老化亦尚未至頸椎狹窄症與第4、5腰椎及第一薦椎滑脫併
    神經壓迫之程度。實則92年11月11日出院後，張勉一直可自
    由活動，不料才相隔三個月，93年1月起連續四次跌倒，開
    始感到脊椎無法支撐雙下肢，甚至無法行動，速至彰化秀傳
    醫院看診，93年4月30日病歷上始開始出現「腰椎第4、5節
    滑脫」之記載，即於3日後即93年5月3日，經鑑定張勉已「
    中度殘障」，顯見致張勉傷殘之主要而直接之原因，應係跌
    倒而非老化。
  (四)又依張勉於彰化基督教醫院之病歷摘要及國立臺灣大學醫學
    院附設醫院（下稱臺大醫院）95年12月22日北錦院民人95年
    度保險字第47號鑑定報告（下稱系爭鑑定報告）可知，張勉
    之頸椎狹窄症與第4、5腰椎及第1薦椎滑脫併神經壓迫及四
    肢癱瘓係意外事故所造成。而張勉於廚房窗邊椅子上不慎摔
    倒脊椎撞到地面門檻後，陸續於浴室、玄關處摔倒，不僅撞
    到脊椎處，更撞及頸椎處。
  (五)另依國華公司之國華團體傷害保險條款中之附表及統一公司
    傷害保險重大燙傷給付附加條款之附表，殘廢程度與保險金
    給付表第二級第八項皆明列：兩上肢、或兩下肢、或一上肢
    及一下肢，各有三大關節中之兩關節以上機能永久完全喪失
    者，給付保險金比例百分之75。退萬步言，縱認張勉之四肢
    癱瘓非意外傷害事故所造成，惟張勉於93年10月21日進行開
    刀手術前，即被診斷頸椎狹窄症與第4、5腰椎及第一薦椎滑
    脫併神經壓迫及四肢癱瘓前，乃係因其於93年1月份摔倒之
    意外傷害，於93年5月3日經鑑定為中度殘障，兩下肢的機能
    顯著障礙亦符合前揭規定之標準。
  (六)張勉另投保中華郵政公司郵政安家定期還本終身保險，及幸
    福人壽保險股份有限公司之團體保險，均經分別於93年12月
    13日、94年5月13日，以「意外事故」、「其他意外災害」
    理賠殘廢等級第二級第八項致殘，而給付保險金，足證被上
    訴人辯稱張勉之殘障係因老化疾病而非屬意外事故所導致，
    而不予給付保險金，顯係故意扭曲解釋保險契約條文等情，
    爰依保險契約之約定，求為命國華公司應給付103萬元及自
    起訴狀繕本送達之翌日起，至清償日止，按年息百分之5計
    算之利息；及新安公司應給付200萬元及自起訴狀繕本送達
    之翌日起，至清償日止，按年息百分之5計算利息之判決（
    原審為上訴人敗訴之判決，上訴人聲明不服提起上訴）。並
    上訴聲明：(一)原判決廢棄。(二)被上訴人國華公司應給付上訴
    人103萬元及自起訴狀繕本送達之翌日起，至清償日止，按
    年息百分之5計算之利息。(三)被上訴人新安公司應給付上訴
    人200萬元及自起訴狀繕本送達之翌日起，至清償日止，按
    年息百分之5計算之利息。(四)願供擔保，請准宣告假執行。
二、國華公司則以：
  (一)上訴人未盡舉證責任：
    張勉與國華公司簽訂保險契約條款（下稱系爭保險條款）第
    5條第1項約定：「被保險人於契約有效期間內，因遭受意外
    傷害事故，致其身體蒙受傷害而致殘廢時，依照本契約的約
    定，給付保險金。」；另團體傷害醫療保險金特約條款第1
    條則約定，申請醫療保險金，應檢具醫師診斷證明書、醫院
    出具之醫療費用收據及明細表。故上訴人除應就其係「因遭
    受意外傷害事故，致其身體蒙受傷害而致殘廢」之事實負舉
    證責任，並應檢具上開相關證據。惟觀諸上訴人所提之書狀
    及證據，未敘明張勉受傷及就醫過程，亦未提出任何足供積
    極證明之書據，顯未盡舉證之責。
  (二)上訴人不得請求醫療保險金3萬元：
    系爭保險條款第7條第1項約定：「被保險人於本契約有效期
    間內遭受第5條約定之意外傷害事故，自意外傷害事故發生
    之日起第180日以內致成附表所列28項殘廢程度之一者，本
    公司（即國華公司）給付殘廢保險金，其金額按該表所列之
    給付比例計算。」惟上訴人所提出之彰化基督教醫院93年11
    月20日診斷書，所載診斷為「頸椎狹窄症與第4、5腰椎及第
    一薦椎滑脫併神經壓迫及四肢癱瘓」，與上訴人所稱之事故
    發生日相距10個多月，亦未見有外傷之記載或診療，遽行請
    求給付該項意外傷害醫療保險金3萬元，顯屬無據。
  (三)張勉致殘時間及原因不符合系爭保險條款之約定：
    依原證三之鑑定表指張勉致殘時間始於92年間，原證四鑑定
    表則指張勉致殘時間距鑑定日期已有5年，且致殘原因為疾
    病，兩者不一致，且未指明屬於本件保險契約附表所列之何
    項殘廢程度，其致殘時間係在180日以外，上訴人之主張應
    無理由。
  (四)張勉之殘障原因係因疾病而非意外事故導致：
    財團法人保險事業發展中心保險申訴調處委員會就本件保險
    理賠爭議亦曾認定張勉即使因為意外引起之腰椎椎間盤突出
    亦不致於引起目前之殘障症狀，而保險公司之處理方式尚無
    違誤。又從系爭鑑定報告可知，第4、5腰椎間滑脫及頸椎狹
    窄症皆屬退化性疾病，如果沒有持續就醫會一直惡化，有可
    能會四肢癱瘓，如果意外跌倒造成，當時會有很明顯的神經
    外傷存在，不會跌倒後還能走路，直至2、3個月後才造成四
    肢癱瘓，張勉應係因為疾病而非意外所造成之癱瘓。
  (五)張勉中度殘障之情節，不構成請求保險付之事由：
    上訴人所提之93年5月18日彰化縣身心障礙者鑑定表記載張
    勉為「兩下肢的機能顯著障礙屬於中度殘廢」，而93年11月
    6日彰化縣身心障礙者鑑定表記載張勉為「兩上肢及兩下肢
    的機能顯著障礙為中度殘廢」，此與系爭保險契約條款第5
    條第2項及附表（殘廢程度與保險金給付表）殘廢等級「第
    一級」或「第二級」之約定殘廢等級第一級：「四肢機能永
    久完全喪失」，或第二級：兩下肢、或兩下肢…各有三大關
    節中之兩關節以上機能永久喪失」，均不符合等語，資為抗
    辯。並答辯聲明：(一)上訴駁回。(二)如受不利判決，願預供擔
    保請准宣告免為假執行。
三、新安公司則以：
  (一)上訴人未盡舉證責任：
    張勉與新安公司簽訂之團體傷害保險契約第3條第2項約定：
    「前項所稱意外傷害事故，指非由疾病引起之外來突發事故
    。」，依民事訴訟法第277條規定，上訴人應就張勉係「非
    由疾病引起之外來突發事故致重度殘障」之事實負舉證責任
    ，但上訴人未善盡舉證責任。
  (二)原告重度殘障之原因並非意外事故所致：
    1.依上訴人所提原證三之93年5月18日彰化縣身心障礙者鑑
      定表明載張勉致殘時間為92年；另原證四之93年11月6日
      彰化縣身心障礙者鑑定表則記載致殘時間已5年，且致殘
      成因勾選「疾病」。
    2.再依彰化基督教醫院曾對上訴人之病況以核磁共振攝影檢
      查，其報告內容明載：「Spinal Stenosis from c3-c6 ,
      and narrowing of the Lt c5-6 neuroforamen, due to
      DJD。」即指上訴人係因退化性關節炎導致c3-c6頸脊狹窄
      及左側c5-6神經孔狹窄，顯然上訴人之頸椎狹窄症為退化
      性關節炎所導致，與上訴人主張之不慎摔倒無關。
    3.依上訴人起訴狀檢附之94年1月11日彰化秀傳醫院診斷證
      明書上之記載，張勉除有腰脊椎第4、5節滑落併椎間盤突
      出，背根症候群外，更有骨質疏鬆症、高血脂症、高尿酸
      症等疾病。依相關醫學論著，頸椎狹窄症形成原因為頸段
      脊柱的慢性勞損外傷或老化退變，導致椎體緣骨增生壓迫
      到頸椎所造成。顯然張勉致殘原因係因疾病所致，並非意
      外事故。則張勉是否係因93年1月之摔倒意外造成四肢癱
      瘓，顯有爭議。
    4.本件起訴前，曾向財團法人保險事業發展中心保險申訴調
      處委員會申請調處，經該委員會調查後提出之說明，足見
      張勉致殘原因與摔倒並無相當因果關係，確由疾病引起，
      而非意外突發事故。又摔倒之意外不可能造成張勉「頸椎
      狹窄症與第4、5腰椎及第一薦椎滑脫並神經壓迫及四肢癱
      瘓」，張勉之病情確係因老化疾病所造成，並非意外事故
      所致，不屬保險契約所定之承保範圍等語，資為抗辯。並
      答辯聲明：(一)上訴駁回。(二)如受不利判決，願預供擔保請
      准宣告免為假執行。
四、兩造不爭執事項：
    (一)張勉曾向國華公司投保團體傷害保險契約及團體傷害醫療
      保險契約。
    (二)統一安聯產物保險股份有限公司於94年4月間與新安產物保
      險股份有限公司及日本千禧控股集團合併，合併後存續公司
      更名為「新安東京海上產物保險股份有限公司」，故存續
      公司為本件保險爭議之當事人。而張勉自92年10月1日起
      曾投保統一安聯產物保險股份有限公司之團體傷害契約，
      保單號碼分別為1600字第92AENI500029號及1600字第
      93AGPI0000000號，依保單之承保範圍，每一人意外殘廢
      給付之金額為200萬元。
    (三)張勉有頸椎狹窄症與第4、5腰椎及第1薦椎滑脫併神經壓迫
      及四肢癱瘓，屬重度殘障等事實，為兩造所不爭執（見本
      院卷第71頁、第83頁之筆錄、第64頁反面之書狀），且有
      團體傷害保險單、團體保險續保約定書、團體保險被保險
      人名冊，診斷證明書、診斷書、彰化縣身心障礙者鑑定表
      可證（見原審卷第7頁、第8頁、第9頁、第9-1頁、第10頁
      、第11頁、第12頁、第13頁、第14頁至第37頁），堪信為
      真實。
五、本件經依民事訴訟法第463條準用同法第270條之1第1項第3
    款規定，整理並協議簡化爭點後，兩造同意就本院97年3月
    17日準備程序中，兩造協議簡化之爭點為辯論範圍（見本院
    卷第83頁、第84頁之筆錄）。茲就兩造之爭執點及本院判斷
    ，分述如下：
    (一)關於上訴人請求保險給付之意外傷害事故是否已盡舉證之
      責？
      1.按被保險人於本契約有效期間內，因遭受意外傷害事故
        ，致其身體蒙受傷害而致殘廢或死亡時，依照本契約的
        約定，給付保險金；前項所稱意外傷害事故，指非由疾
        病引起之外來突發事故，國華人壽團體傷害保險條款第
        5條及新安產險團體傷害保險條款第3條分別有明文約定
        （見原審卷第71頁、第84頁之保險條款）。次按，當事
        人主張有利於己之事實者，就其事實有舉證之責任，民
        事訴訟法第277條前段定有明文。又民事訴訟如係由原
        告主張權利者，應先由原告負舉證之責，若原告先不能
        舉證，以證實自己主張之事實為真實，則被告就其抗辯
        事實即令不能舉證，或其所舉證據尚有疵累，亦應駁回
        原告之請求（最高法院17年上字第917號判例要旨參照
        ）。查，本件兩造間分別成立傷害保險契約，並有保險
        單及續保約定書附卷可考（見原審卷第7頁至第9-1頁）
        ，且為兩造所不爭執。揆諸上開說明，上訴人倘主張張
        勉係遭受意外傷害而致殘廢，自須就該殘廢，係非由疾
        病所致者，負舉證責任。
      2.上訴人主張被保險人張勉係於93年1月間因不慎連續摔
        倒撞到脊椎4次，導致頸椎狹窄症並第4、5腰椎及第1薦
        椎滑落並神經壓迫致四肢癱瘓，並於93年5月3日經鑑定
        為中度殘障，再於同年11月16日重新鑑定為重度殘障云
        云，並提出秀傳醫院診斷證明書、彰化基督教醫院診斷
        書、93年5月18日彰化縣身心障礙者鑑定表、93年11月6
        日彰化縣身心障礙者鑑定表、彰化基督教醫院出院病歷
        摘要、核磁共振攝影檢查報告，及戊○○、丁○○為證
        （見原審卷第10頁至第11頁之診斷證明書、第12頁至第
        13頁之診斷書、第14頁至第21頁之鑑定表、第22頁至第
        37頁之鑑定表、第148頁、第149頁、第150頁之病歷摘
        要、第151頁之檢查報告、第218頁之系爭鑑定報告、第
        267頁至第269頁之筆錄）。惟查：
        上訴人所提出之上開張勉之診斷證明書僅載明：「病
          名：1.腰脊椎第4、5節滑脫併椎間盤突出、背根症侯
          群。2.骨質疏鬆症。3.高血脂症。4.高尿酸症。醫生
          囑言：病人於93年4月30日至同年5月3日由門診住院
          檢查治療。診斷記載：病患（即張勉，下同）係因腰
          部外傷性腰椎損傷性第4、5節腰椎滑脫引起雙下肢麻
          痛無力。…」（見原審卷第10頁、第11頁之診斷證明
          書）、「診斷：頸椎狹窄症與第4、5腰椎及第一薦椎
          滑脫併神經壓迫及四肢癱瘓。證明及醫囑：患者（即
          張勉，下同）自訴因意外自椅子摔落而導致右述疾病
          （即頸椎狹窄症與第4、5腰椎及第1薦椎滑脫併神經
          壓迫及四肢癱瘓）。患者於民國93年10月20日住普通
          病房，10月21日接受腰椎減壓手術並轉入加護病房，
          10月23日轉入普通病房，11月20日出院…」（見原審
          卷第12頁之診斷書）、「診斷：脊椎損傷併四肢癱瘓
          。證明及醫囑：患者行動不便，無法行走，長時間使
          用輪椅，宜備有『特製輪椅』包含頭靠，可傾斜椅
          背即可拆手靠。『特製氣墊座』以減少壓瘡。…」
          （見原審卷第13頁之診斷書）等情，雖上開診斷書有
          記載「…因腰部外傷性…」、「…患者自訴因意外自
          椅子摔落…」，惟腰部外傷性是否會引起腰椎損傷性
          第4、5節腰椎滑脫而致雙下肢麻痛無力，已有疑議（
          詳見後述）。又「…因意外自椅子摔落…」，亦僅係
          醫生依張勉之自訴所記載，而非經醫生診斷而證明確
          係非因疾病所致之傷害。是上開診斷書充其量僅能證
          明張勉確有「頸椎狹窄症並第4、5腰椎及第一薦椎滑
          落並神經壓迫致四肢癱瘓」之情形，尚難遽認張勉上
          開傷害確係非由疾病引起之外來突發事故所致。
        又上訴人所提出93年5月18日彰化縣身心障礙者鑑定
          表雖載明：「致殘時間：92年、致殘成因：意外」等
          情（見原審卷第15頁之鑑定表），惟此與上訴人主張
          張勉係於93年1月間因不慎而連續摔倒撞到脊椎4次，
          其時間顯然不相符。是上開鑑定表尚難證明上訴人前
          揭所主張之事實。雖上訴人復提出之93年11月6日彰
          化縣身心障礙者鑑定表則記載：「致殘時間：5年、
          致殘成因：疾病」等情（見原審卷第23頁之鑑定表）
          ，惟該次鑑定係於93年，而鑑定結果卻認定致殘時間
          為5年，足見張勉致殘時間應在上訴人所主張之93年1
          月之前，此亦與上訴人所主張之意外發生時間即93年
          1月顯不相符，況上開鑑定表所鑑定張勉之致殘成因
          係因「疾病」，亦與上訴人前揭主張不符。是上訴人
          所提出之上開鑑定表顯不足以證明張勉四肢癱瘓確係
          非由疾病引起之外來突發事故所致。
        再參以上訴人戊○○、丁○○均稱：「（問：《張勉
          》93年1月始到彰基開刀前，脖子有無撞到？）答：
          都沒有。」等語（見原審卷第269頁之筆錄），足見
          張勉縱令曾於93年1月跌倒，亦未因此而傷及頸部，
          即張勉未因此外力造成頸椎骨折或脫位、頸椎狹窄症
          或頸椎脊髓損傷。是上訴人主張張勉係因不慎連續摔
          倒，導致頸椎狹窄症並第4、5腰椎及第1薦椎滑落並
          神經壓迫致四肢癱瘓云云，顯不足採。
        又上訴人聲請臺大醫院鑑定之結果亦僅認定：「…第
          4、5腰椎間滑脫絕大多數是退化性病變所引起，外力
          傷害或可於短期內加重原有之症狀，但最嚴重的狀況
          亦僅限足踝部位以下出現乏力現象，絕無造成四肢癱
          瘓之可能。本案患者四肢癱瘓現象之成因，以目前所
          附之資料不足以獲致結論，有關『頸椎狹窄症』之診
          斷僅止於一份MRI報告，且由其報告內容無法明確得
          知狹窄之嚴重程度。一般而言，若無頸椎骨折或脫位
          發生，頸椎脊髓損傷則絕不會純為外力造成，…。『
          頸椎狹窄症』一般屬退化性疾病，…。總結而言，『
          第4、5腰椎間滑脫』及『頸椎狹窄症』二者皆屬退化
          性疾病，第4、5腰椎間滑脫絕無造成四肢癱瘓之可能
          ，而本案頸椎狹窄症之嚴重程度以目前所附之資料不
          足以判定。」等情（見原審卷第218頁之鑑定意見表
          ），尚難證明張勉確有可能因不慎摔倒，而導致頸椎
          狹窄症並第4、5腰椎及第一薦椎滑落並神經壓迫致四
          肢癱瘓。
        另依上訴人所提出彰化基督教醫院之出院病歷摘要雖
          分別記載：「According to tue statements of
          patient herself and chart record,she suffered
          from traffic accident 3 year ago on 890203.」
          （即根據病人自己敘述及圖表記錄，她在3年前，
          1989年2月3日曾經車禍受傷）、「Chief Complaint
          ：WRIST PAIAFUL ADN WEAKNESS DUE TO SLIPPAGE
          ACCIDENT.」（即主訴：關節疼痛及虛弱由於跌倒意
          外。）、「…AFTER SLIPPAGE ACCORDING.ACCORDING
          TO HER DESCRIPTION AND ER RECORD, SHE WAS
          QUITE WELL TILL THIS ACCIDENT,…」（即跌倒意外
          後，根據她的描述及急診記錄，跌倒之前她都是好好
          的。）等情（見原審卷第148頁、第149頁、第150頁
          之病歷摘要），上開病歷摘要雖均有跌倒意外之記載
          ，惟均係醫生係依據張勉之自述所記載，並不足以證
          明確有上訴人所主張之意外跌倒事故之發生。另張勉
          之93年10月1日所登錄之核磁共振攝影檢查報告：「
          Falling from chair 2 months ago bil leg
          weakness and suggest op, bil arm weakness for
          1 months.」（即二個月前從椅子上摔下來，兩腳無
          力、麻痺，建議動手術，兩手臂無力已一個月。）等
          情（見原審卷第151頁），惟依該報告之記載時間即
          93年10月1日往前推算二個月，張勉從椅子上摔落應
          係93年8月，此亦與上訴人所主張之意外發生時間即
          93年1月間顯不相符。是上開病歷資料尚難證明張勉
          四肢癱瘓確係非由疾病引起之外來突發事故所致。
      3.準此，上訴人前揭舉證尚不能據為有利於其之認定，是
        上訴人就其請求保險給付之意外傷害事故未盡舉證之責
        。
    (二)關於上訴人之中度殘障原因為何？是否構成請求保險給付
      事由？
      1.上訴人主張張勉係因不慎摔倒，導致頸椎狹窄症並第4
        、5腰椎及第一薦椎滑落並神經壓迫致四肢癱瘓，並經
        鑑定為中度殘障云云。惟查：
        依彰化基督教醫院於張勉之病歷摘要記載：「Spinal
          Stenosis from C3-C6，and narrowing of the Lt
          C5-6 neuroforamen，due to DJD。」（見原審卷第
          151頁之病歷摘要），亦即張勉係因退化性關節炎導
          致C3-C6頸脊狹窄及左側C5-6神經孔狹窄。又93年11
          月6日彰化縣身心障礙者鑑定表亦記載張勉致殘成因
          係「疾病」（見原審卷第23頁之鑑定表）。足見張勉
          之頸椎狹窄症係因退化性關節炎所導致，與上訴人主
          張係因不慎摔倒所致，並不相符。
        又本件經臺大醫院鑑定後之鑑定意見：「依所附MRI
          檢查結果可見第4、5腰椎間有明顯滑脫之發現，但第
          5腰椎及第1薦椎間則無明顯滑脫之現象。第4、5腰椎
          間滑脫絕大多數是退化性病變所引起，外力傷害或可
          於短期內加重原有之症狀，但最嚴重的狀況亦僅限足
          踝部位以下出現乏力現象，絕無造成四肢癱瘓之可能
          。本案患者四肢癱瘓現象之成因，以目前所附之資料
          不足以獲致結論，有關『頸椎狹窄症』之診斷僅止於
          一份MRI報告，且由其報告內容無法明確得知狹窄之
          嚴重程度。一般而言，若無頸椎骨折或脫位發生，頸
          椎脊髓損傷則絕不會純為外力造成，且外力造成之頸
          椎脊髓損傷多於受傷當時最為嚴重，隨後症狀或有進
          步或維持原狀，鮮少有進行性惡化之現象。『頸椎狹
          窄症』一般屬退化性疾病，患有『頸椎狹窄症』之患
          者確有可能因外力傷害加重其神經損傷之病情，併有
          頸椎狹窄症之頸椎脊髓損傷較常有症狀持續惡化之現
          象。總結而言，『第4、5腰椎間滑脫』及『頸椎狹窄
          症』二者皆屬退化性疾病，第4、5腰椎間滑脫絕無造
          成四肢癱瘓之可能，而本案頸椎狹窄症之嚴重程度以
          目前所附之資料不足以判定。」等情（見原審卷第
          218頁之鑑定意見表）。足見「第4、5腰椎間滑脫」
          及「頸椎狹窄症」皆屬退化性疾病，其雖認有頸椎狹
          窄症之患者確有可能因外力傷害加重其神經損傷之病
          情，但亦認若無頸椎骨折或脫位發生，頸椎脊髓損傷
          並不會純為外力造成，且外力造成之頸椎脊髓損傷多
          於受傷當時最為嚴重，並不會隨者時間而更加惡化，
          且第4、5腰椎間滑脫大多數是退化性病變所引起，外
          力傷害雖有可能於短期內加重原有之症狀，但無造成
          四肢癱瘓之可能。則被保險人張勉縱有如上訴人所言
          自椅子上摔倒撞到脊椎，惟如前所述，張勉之頸椎既
          未受到撞擊骨折或脫位，自不可能造成加重頸椎神經
          損傷之病情，足見摔倒之意外不可能造成張勉「頸椎
          狹窄症與第4、5腰椎及第一薦椎滑脫並神經壓迫及四
          肢癱瘓」，應係退化性疾病所導致。又依秀傳醫院之
          診斷證明書記載張勉應診日期為93年4月30日（見原
          審卷第10頁）；另彰化基督教醫院病歷摘要亦記載張
          勉係於93年5月跌倒，至93年10月20日始入院，而於
          同年10月21日進行手術（見原審卷第110頁），即無
          論張勉跌倒日期係上訴人所稱之93年1月份或係上開
          病歷摘要所載之93年5月份，張勉自跌倒至入院之時
          間相距數個月之久，且依上開鑑定意見：「外力造成
          之頸椎脊髓損傷多於受傷當時最為嚴重，隨後症狀或
          有進步或維持原狀，鮮少有進行性惡化」，即倘張勉
          確有上開跌倒之情事，應係於跌倒當時受傷最嚴重，
          而非在數個月之後才惡化至四肢癱瘓之情形。足證張
          勉「頸椎狹窄症並第4、5腰椎及第一薦椎滑落並神經
          壓迫致四肢癱瘓」與張勉受意外跌倒間，並無相當因
          果關係。
        再依財團法人事業發展中心94年10月13日函亦稱：「
          依據病歷記載被保險人（即張勉，下同）曾於89年2
          月罹患右側脛骨骨折，91年10月罹患右側橈尺骨骨折
          接受手術治療。被保險人此次住院主訴自93年5月起
          兩側下肢無力，入院病理檢查發現：張勉君除兩側下
          肢無力外，兩側上肢肌力亦有明顯下降現象，無法控
          制身體軀幹、大小便亦無法自主控制。入院後核磁共
          振檢查顯示第4、5腰椎及第一薦椎滑脫症（93年09月
          27日）、第3至第6頸脊退化合併頸椎狹窄（93年10月
          01日）。學理上，第4第5腰椎及第一薦椎滑落症主要
          臨床症狀為腰痛，甚少至下肢無力、也不會有膀胱症
          狀；此次住院被保險人之兩側上肢肌力明顯下降、身
          體軀幹無法控制、大小便失禁等神經學症狀及四肢之
          殘障當『為頸椎病變所致』。此外，根據病歷記載：
          張勉君亦罹患有骨質疏鬆症、類風濕症關節炎等，此
          兩種疾病均有可能會造成頸椎病變，嚴重時甚至頸椎
          神經受損。據此，『被保險人即使是因為意外引起之
          腰椎椎間盤突出亦不至於引起目前之殘障症狀』；況
          且張勉君之前曾因骨折兩次入院，腰椎椎間盤突出、
          腰間滑脫症究竟是否為意外所造成，按目前所提供資
          料並無法判定，亦『無法證實腰椎滑脫症會造成被保
          險人目前症狀之因果關係』。基於前項，保險公司之
          處理方式尚無違誤。」等情（見原審卷第84頁、第85
          頁之函文）。足見張勉四肢之殘障係因頸椎病變所致
          ，而非由於外來突發事故導致，又縱令張勉係因意外
          引起之腰椎椎間盤突出，亦不至於引起目前之殘障症
          狀；且上訴人復未提出證據證明腰椎滑脫症會造成被
          保險人張勉四肢癱瘓。是張勉致殘原因與上訴人所主
          張之摔倒意外間，尚難遽認有相當因果關係。
      2.另被上訴人辯稱張勉之中度殘障並不構成請求保險給付
        事由等語。經查：
        國華公司及新安公司之保險條款之殘障程度與保險金
          給付附表，均載明第一級第六項殘障程度：「四肢機
          能永久完全喪失者。」、第二級第八項殘障程度：「
          兩上肢、或兩下肢…機能永久完全喪失者。」（見本
          院卷第59頁、第62頁之殘障程度與保險金給付附表）
          ，可知系爭保險條款所約定之第一級、第二級之肢體
          殘障均需達機能永久完全喪失之程度，始構成請求保
          險給付事由。
        承前所述，依彰化基督教醫院張勉之病歷摘要之記載
          可知張勉係因退化性關節炎導致C3-C6頸脊狹窄及左
          側C5-6神經孔狹窄（見原審卷第151頁之病歷摘要）
          。又93年11月6日彰化縣身心障礙者鑑定表亦記載張
          勉致殘成因係「疾病」（見原審卷第23頁之鑑定表）
          。足見張勉之頸椎狹窄症係因退化性關節炎所導致，
          與上訴人主張係因不慎摔倒所致，並不相符。是上訴
          人無法舉證證明張勉致殘成係非因疾病所致。再者，
          依上訴人所提出93年5月18日彰化縣身心障礙者鑑定
          表記載：張勉之兩下肢係中度肢殘，並勾選「兩下肢
          的機能顯著障礙者。」（見原審卷第18頁之鑑定表）
          。另93年11月6日彰化縣身心障礙者鑑定表則記載：
          兩上肢及兩下肢中度肢殘，並勾選「兩上肢的機能顯
          著障礙者。」及「兩下肢的機能顯著障礙者。」（依
          序見原審卷第23、26頁之鑑定表）。又上開二鑑定表
          均勾選：「肢體障礙…。而機能顯著障礙係指以下情
          形之一：正常關節活度動喪失百分之七十以上…
          肌力喪失程度在三級（含）以下。」等情（見原審卷
          第18、26頁之鑑定表）。再參以上開鑑定表亦載明關
          於重度肢體障礙始為「機能全廢」，故「機能顯著障
          礙」與「機能全廢」顯然為不同程度之障礙情形。足
          見張勉之肢體中度殘障之「機能顯著障礙」並非指其
          機能永久完全喪失之情形，自不構成請求保險給付事
          由。是被上訴人前揭所辯，自屬可採。
六、綜上所述，上訴人請求被上訴人國華公司應給付上訴人103
    萬元及自起訴狀繕本送達之翌日起，至清償日止，按年息百
    分之5計算之利息；及被上訴人新安公司應給付上訴人200萬
    元及自起訴狀繕本送達之翌日起，至清償日止，按年息百分
    之5計算之利息，均屬不應准許。從而原審所為上訴人敗訴
    之判決，並無不合。上訴論旨指摘原判決不當，求予廢棄改
    判，為無理由，應駁回其上訴。
七、兩造其餘之攻擊或防禦方法及所用之證據，經本院斟酌後，
    認為均不足以影響本判決之結果，無庸逐一論列。
八、據上論結，本件上訴為無理由，依民事訴訟法第449條第1項
    、第78條，判決如主文。
中    華    民    國    97    年    5     月    6     日
                  民事第七庭
                      審判長法  官  鄭三源
                            法  官  邱  琦
                            法  官  王聖惠
正本係照原本作成。
上訴人如不服本判決，應於收受送達後20日內向本院提出上訴書
狀，其未表明上訴理由者，應於提出上訴後20日內向本院補提理
由書狀（均須按他造當事人之人數附繕本）上訴時應提出委任律
師或具有律師資格之人之委任狀；委任有律師資格者，另應附具
律師資格證書及釋明委任人與受任人有民事訴訟法第466條之1第
1項但書或第2項（詳附註）所定關係之釋明文書影本。
中    華    民    國    97    年    5     月    6     日
                            書記官  陳樂觀
附註：
民事訴訟法第466條之1（第1項、第2項）：
對於第二審判決上訴，上訴人應委任律師為訴訟代理人。但上訴
人或其他法定代理人具有律師資格者，不在此限。
上訴人之配偶、三親等內之血親、二親等內之姻親，或上訴人為
法人、中央或地方機關時，其所屬專任人員具有律師資格並經法
院認為適當者，亦得為第三審訴訟代理人。


司法院資訊處製作；財團法人民間司法改革基金會備份。
